【裁判字號】    92,台上,219
【裁判日期】    920114
【裁判案由】    傷害致人重傷
【裁判全文】
最高法院刑事判決                                九十二年度台上字第二一九號
    上  訴  人  甲○○
右上訴人因傷害致人重傷案件，不服台灣高等法院中華民國九十一年十月三十一日第
二審更審判決（九十一年度上更(一)字第七五七號，起訴案號：台灣士林地方法院檢察
署八十九年度調偵字第一二三號、偵字第四一五七號），提起上訴，本院判決如左：
    主  文
原判決撤銷，發回台灣高等法院。
    理  由
本件原判決認定上訴人甲○○於民國八十九年三月五日凌晨零時三十分，在台北市○
○區○○街一一○巷七號前，以行動電話與女友吵架，適告訴人劉伯杰行經該巷，上
訴人認為告訴人在瞪伊，遂基於普通傷害之犯意，客觀上可以預見（而主觀上不預見
）以拖把之堅固構造傷及人之眼睛，自足以產生喪失視能之重傷害結果，竟隨手拿起
路旁不詳姓名者所有之拖把一枝，接續揮打告訴人之頭眼部四、五下，告訴人不甘被
打，亦出手抵擋並加以反擊，致告訴人受有左眼前房出血、左眼下眼臉裂傷等傷害，
告訴人受傷後至台北市政府警察局內湖分局康樂派出所報案，經警至現場由路人指出
打人之人為上訴人而查獲，並扣得不詳姓名者所有拖把乙枝。上訴人經送醫治療，發
現其左眼外傷性玻璃體出血，嗣又發現其左眼外傷性視網膜剝離及玻璃體內出血，於
八十九年三月二十八日經手術治療後，左眼視力僅餘手動視力，於八十九年七月十一
日再因左眼外傷性白內障住院開刀，現左眼僅餘光覺，視力毀損，造成一目視能毀敗
之重傷害等情。因而撤銷第一審判決，改判論處上訴人傷害人之身體致重傷罪刑，固
非無見。
惟查(一)、犯罪事實應憑有證據能力之證據認定之；證人以聞自原始證人在審判外之陳
述作為內容之陳述，屬傳聞之詞，其既未親自聞見或經歷其所陳述之事實，法院縱令
於審判期日對其訊問，或由被告對其詰問，亦無從擔保其陳述內容之真實性；又因原
始證人非親自到庭作證，法院無從命其具結而為誠實之陳述，亦無從由被告直接對之
進行詰問，以確認該傳聞之真偽，亦違背事實審法院證據調查採直接審理主義及刑事
訴訟法第一百六十六條之立法原意。故證人傳聞證言，不得作為認定犯罪事實之依據
。原判決以證人即警員黃文富於偵查中證稱：路人說是甲○○先動手打人等語，認定
係上訴人先對告訴人為不法侵害，告訴人嗣後縱有抵抗反擊，上訴人亦不得主張正當
防衛，而不採信上訴人正當防衛之辯解。然查黃文富於原審證稱：「路人（約五十幾
歲）他只有說是被告打的，沒有說是誰先動手的。」等語（原審法院上更(一)卷第四十
四頁）。前後供述不一，何者為真實，已非無疑義。且既係聽自路人之說，並非親自
聞見或經歷之事，要屬傳聞之詞，原審未進一步調查該所謂「路人」為何人，予以傳
喚訊問，以究明真相，遽採為斷罪之資料，自有可議。(二)、證據雖已調查，而其內容
尚未完全明瞭者，即與未經調查無異，如遽行判決，仍屬應於審判期日調查之證據未
予調查。證人黃文富於原審法院證稱：「他（告訴人）說是在隔壁的巷子被打的，我
就跟我同事用跑的過去，我們到現場的時候，就有一個民眾說打人的那個人剛好要攔
計程車要走了，我看到被告……我就吹哨子阻擋，……我就問被告當時他是否有打傷
人，被告說沒有。我就說有人及有民眾說是他打人的，他還是不承認，我就叫他到派
出所去對質，後來被告才改口說是他跟告訴人互毆。」等語（原審法院上更(一)卷第四
十三頁）。然卷附黃文富所書寫之報告記載：「黃文富等二員……立即趕往康樂街一
一○巷內打架現場，抵達時未發現有人打架，經職與同仁蔡柏生往路口尋找至康樂街
一一○巷口始發現甲○○一人坐於計程車內，經詢問甲○○發生何事，有無與人打架
，黃民供述於二十分前有與他人打架，但不認識對方。」等語（八十九年度偵字第三
○五五號卷第十二頁）。對於其於查獲上訴人之前，是否已經由民眾之告知而發覺上
訴人即是打告訴人之人，或是在未知犯人為何人之前，於詢問中因上訴人自動告知而
知悉上訴人為犯人，前後說詞不一，此因攸關上訴人有無刑法第六十二條前段自首減
輕之適用，為發現真實及維護被告之利益，自有傳訊當時同至現場處理之警員蔡柏生
之必要。原審未予傳訊即採黃文富於原審之證言，認定上訴人不符自首之要件，尚嫌
速斷。(三)、上訴人於原審曾抗辯其行為時已喝醉了，有意識不清之情形（原審法院上
更(一)卷第七十四頁）。證人黃文富於偵查中證稱：「（當時甲○○酒醉程度？）他已
喝醉了，意識模糊。」劉善品證稱：「我看到他臉紅的，像是有喝醉。」各等語（八
十九年度調偵字第一二三號卷第十七頁正面、二十七頁背面）。如果非虛，則上訴人
行為時是否有因喝醉酒而達精神耗弱程度，原判決未予調查審酌，且對上述有利於上
訴人之證據何以不採，亦未予說明，尚有未洽。上訴意旨指摘原判決不當，非無理由
，應認仍有撤銷發回更審之原因。
據上論結，應依刑事訴訟法第三百九十七條、第四百零一條，判決如主文。
中      華      民      國    九十二    年      一      月     十四     日
                              最高法院刑事第三庭
                                  審判長法官  董  明  霈
                                        法官  林  茂  雄
                                        法官  王  居  財
                                        法官  張  祺  祥
                                        法官  石  木  欽
      右正本證明與原本無異
                                              書  記  官
中      華      民      國    九十二    年      一      月    二十一    日


司法院資訊處製作；財團法人民間司法改革基金會備份。
